臺灣臺中地方法院刑事判決　　　　　　　　　　　　　　九十年度自字第八一六號
　　自　訴　人　丙○○
　　被　　　告　乙○○
　　　　　　　　甲○○
　　　　　　　　丁○○
右列被告因背信等案件，經自訴人提起自訴，本院判決如左：
    主  文
乙○○、甲○○、丁○○均無罪。
    理  由
一、本件自訴意旨略以：被告乙○○為大為建設開發股份有限公司（下簡稱大為公司
    ）、上能建設開發股份有限公司（下簡稱上能公司）之負責人，丁○○為乙○○
    之母，亦為上能公司董事，甲○○（原名張美娟）為上能公司董事、大為公司監
    察人。自訴人於民國（下同）八十年七月十七日，向大為公司買受坐落臺中縣大
    里市○○段五八七、五九一地號土地上，名為「愛丁堡王宮住宅大廈」集合住宅
    之一間，建號八○四，門牌號碼大里市○○路武德巷五一弄二五之八號，買賣契
    約書中約定房屋坪數三九．四四坪，房地總價新臺幣（下同）三百零一萬元，自
    訴人因本件買賣，曾同意向該公司借款，並簽發四十八萬元之本票交付該公司，
    但並未同意該公司設定第三順位抵押權，然被告乙○○、甲○○竟基於共同犯意
    之聯絡，擅自乘辦理過戶之機會，將上開房地設定第三順位抵押權予甲○○，顯
    係構成偽造文書。而自訴人事後親自丈量發現坪數短少，致有十九萬元拒絕付款
    ，該公司催討時，自訴人表示坪數不符，要告詐欺，該公司即未再催討，至八十
    七、八年間又再催討，於八十九年一月間並由上能公司向南投地方法院聲請支付
    命令（八十九年度促字第五○八號），於確定後持向臺灣臺中地方法院民事執行
    處聲請強制執行（八十九年度執二字第一四八一四號），嗣接獲上能公司於八十
    九年十月十三日所發存證信函，謂該筆債權已轉讓予公司之債權人丁○○，然而
    上能公司又繼續每月自自訴人服務單位扣取薪資一萬元，被告乙○○為該公司負
    責人，被告甲○○、丁○○為董事，三人疑串謀共犯，因認被告三人共同涉犯詐
    欺、背信、重利罪嫌云云。
二、按犯罪事實應依證據認定之，無證據不得推定其犯罪事實。又不能證明被告犯罪
    者，應諭知無罪之判決，刑事訴訟法第一百五十四條、第三百零一條第一項分別
    定有明文。次按告訴人之告訴，係以使被告受刑事訴追為目的，是其陳述是否與
    事實相符，仍應調查其他證據以資審認；又認定不利於被告之事實，須依積極證
    據，苟積極證據不足為不利於被告事實之認定時，即應為有利於被告之認定，更
    不必有何有利之證據，最高法院分別著有五十二年度台上字第一三○○號、三十
    年度上字第八一六號判例可資參照。此等原則，於自訴案件，亦有其適用。
三、查自訴人認被告涉有上述犯行，係以：（一）房屋坪數短少；（二）設定第三順
    位抵押權未經自訴人同意；（三）所餘十九萬元債權已轉讓予丁○○，然而上能
    公司又繼續每月自自訴人服務單位扣取薪資一萬元等，為其主要論據，並提出建
    物登記謄本、本院民事執行命令影本、上能公司所發八十九年十月十三日黎明郵
    局第八三八號存證信函等為證。
四、訊據被告乙○○、甲○○對於出賣房屋予自訴人、設定第三順位抵押權予甲○○
    ，被告丁○○對於受讓債權等事實均坦白承認，惟堅詞否認有何被訴之詐欺、背
    信、偽造文書、重利犯行，辯稱：（一）除室內坪數外，尚要加計公共設施坪數
    ，買賣契約之坪數與權狀有些微之不符，係因當時現場銷售人員尚未取得登記資
    料，因此係按以前之資料估算，然而誤差很小，被告等怎可能為此些微之坪數詐
    欺自訴人，且當時自訴人係買受成屋，室內坪數如何一目了然，價格方面自訴人
    於議價時已有殺價，被告等已給自訴人相當之折讓；（二）買賣契約書第三條第
    三款明定：「信用借款部分是由甲方借款給乙方，甲方應於簽約後兩個月開始繳
    納且於簽約同時開立商業本票交付乙方，並同時承認將第二順位設定給乙方 。」
    該契約書係自訴人親自訂立，簽約後並各執一份，自訴人對此焉有不知之理，而
    自訴人因有公教貸款，故第一順位抵押權設定予公務人員住宅及福利委員會（一
    百一十萬元）第二順位始設定予銀行（一百二十六萬元），與其他客戶不同，被
    告等依據契約之約定設定第三順位抵押，並無不當之處，而甲○○當時擔任財務
    ，公司內部決議以甲○○為抵押權名義人，屬於信託關係，亦無違法；（三）該
    四十八萬元借款，公司係無息貸予自訴人，約定一年半應償還，無重利可言。（
    四）大為公司於八十六年或八十七年間遭命令解散，股東們決議信託登記於甲○○名下之債權，均由上能公司行使。（五）該筆債權讓與丁○○後，因上能公司
    週轉困難，丁○○又再轉讓予上能公司，雖漏未通知自訴人，但並無詐欺之意思
    等語。經查：
（一）經本院勘驗現場，並囑託臺中縣大里地政事務所測量自訴人所買受之大里市○○路武德巷五一弄二五之八號建物室內實際面積結果，主建物八○．四七平方
      公尺、前陽臺八．九七平方公尺、後陽臺二．九九平方公尺，合計九二．四三
      平方公尺，有該所九十一年六月十九日複丈成果圖在卷可稽。如以室內實際面
      積加計公共設施面積，共一二九．二二平方公尺（2766.25×133／10000＋
      92.43＝129.22），約合三九．○九坪（129.22×0.3025＝39.08905，小數點
      第二位以下四捨五入）。兩造之買賣契約書則註明：「售坪約三九．四四坪，
      其權利範圍依地政機關登記為準。」有被告所提買賣契約書附卷可考。二者相
      差僅○．三五坪，不到一坪，依比例換算則僅短少百分之○．○八八七，尚不
      到百分之一，其差距堪稱微小，實難以此些微差距，認定被告有何詐欺故意。
（二）自訴人所買受者為成屋，被告等原價為三百五十餘萬元，自訴人殺價至三百零
      一萬元等情，為自訴人所自承（九十一年八月七日審判筆錄）。則室內空間多
      大，在自訴人看屋時已可一目了然，實難使自訴人陷於何等錯誤；而議價後成
      交價格，又已低於原價五十萬元，被告等縱有短少○．三五坪，亦無獲得何等
      不正利益可言。
（三）再查兩造之買賣契約書第三條第三款明定：「信用借款部分是由甲方借款給乙
      方，甲方應於簽約後兩個月開始繳納且於簽約同時開立商業本票交付乙方，並
      同時承認將第二順位設定給乙方。」又查該契約書係自訴人親自訂立，簽約後
      並各執一份，自訴人係海洋大學水產養殖系畢業（九十一年四月十九日審判筆
      錄），並非不識字無知識之人，於此自能知悉，其既願意簽訂該份契約，對於
      被告等設定次順位抵押權，自有默示之同意；而被告等依據契約之約定亦係依
      契約之約定，設定次順位抵押權（自訴人因有公教貸款，故第一順位抵押權設
      定予公務人員住宅及福利委員會一百一十萬元，第二順位設定予臺灣土地銀行
      一百二十六萬元，被告等之抵押權順延至第三順位）。若被告等人具有偽造文
      書之犯意，何不趁自訴人文件均齊備時，將自己之抵押權暗中設定至第一順位
      ，並設定高額，以牟最大利益，反而設定第三順位，且僅設定四十八萬元？益
      見被告等並無偽造文書可言。
（四）刑法第三百四十四條之重利罪，須以「取得與原本顯不相當之重利」為要件。
      上開四十八萬元借款為無息貸款，一年半要還清一節，業據自訴人自承在卷（
      九十一年八月七日審判筆錄）則被告等既無息貸款予自訴人，何來重利可言？
      而清償期屆至後，被告等請求遲延後之法定利息，亦係根據民法第二百三十三
      條第一項、二百零三條之規定，於法有據，自無違法可言。
（五）上能公司將債權讓與丁○○後，因上能公司週轉困難，丁○○又再轉讓予上能
      公司等情，業經被告丁○○於九十一年四月十九日審判時在庭陳述甚詳，並提
      出債權轉讓同意書附卷可稽。而對自訴人提出強制執行並按月受償者為上能公
      司，被告丁○○從未向自訴人催討或受領分文，業經自訴人自承無訛，並經本
      院查閱八十九年度執字第一四八一四號執行卷宗無誤。則被告乙○○、丁○○
      並未雙重受償屬實，渠等辯稱係第二次轉讓漏未通知自訴人等語，自堪採信。
      而民法第二百九十七條雖規定債權之讓與應通知債務人，惟其立法目的亦僅在
      保護債務人，使其免於重複清償而已，自訴人既未重複清償，即無受何等不利
      益可言；被告等漏未通知，刑法上亦無任何處罰之規定。自訴人稱被告等此項
      行為涉犯詐欺、背信云云，核無可採。
五、綜上所述，自訴人所述要無可採，而被告所辯堪以採信。此外復查無其他積極證
    據足證被告有何被訴之詐欺、背信、重利犯行，揆諸前揭法條及判例意旨，即應
    為有利於被告之認定，依法應為無罪之判決，以免冤抑。
據上論斷，應依刑事訴訟法第三百四十三條、第三百零一條第一項，判決如主文。
中      華      民      國    九十一    年      九      月    二十七    日
                                臺灣臺中地方法院刑事第七庭
                                        法  官  林念祖
右正本證明與原本無異。
如不服本判決，應於送達後十日內向本院提出上訴狀（須附繕本），上訴於臺灣高等
法院臺中分院。
                                        書記官
中      華      民      國    九十一    年      九      月    二十七    日
